最高法院民事判決　　　　　　九十四年度台上字第一二七四號
　　上　訴　人　丙○○
　　訴訟代理人　林銓勝律師
　　　　　　　　史錫恩律師
　　　　　　　　陳明欽律師
　　被 上訴 人　乙○○
　　　　　　　　甲○○
　　共　　　同
　　訴訟代理人　吳　麒律師
　　　　　　　　吳樹立律師
上列當事人間債務人異議之訴等事件，上訴人對於中華民國九十
三年十二月七日台灣高等法院第二審判決（九十三年度上字第六
一六號），提起上訴，本院判決如下：
    主  文
上訴駁回。
第三審訴訟費用由上訴人負擔。
    理  由
本件上訴人主張：伊因向被上訴人之父吳介華陸續借款共新台幣
（下同）三、四億元，利息負擔甚重，乃徵得吳介華及被上訴人
之同意，於民國八十四年十一月一日訂立協議書（下稱系爭協議
書），約定將坐落台北市○○區○○段一小段一五八地號、一五
八之一地號及一五九地號土地及其上門牌號碼為台北市○○路二
九六巷三七號房屋（下稱系爭房地）信託登記在被上訴人名下，
而由被上訴人開設之公司向利率較低之中國農民銀行貸款，以清
償伊之債務，惟信託法斯時尚未公布施行，無從辦理信託登記，
雙方乃於同年十二月一日通謀虛偽以買賣為原因移轉系爭房地所
有權予被上訴人，且為免除銀行對於出租或由第三人占用之房地
有諸多貸款之限制，通謀虛偽訂立得逕付強制執行之無償借用系
爭房地契約，並經公證在案。詎被上訴人竟持台灣士林地方法院
九十一年度公字第ＯＯ四號公證書（下稱系爭公證書）聲請該法
院民事執行處（下稱執行法院）強制伊返還系爭房地，依強制執
行法第十四條之規定，伊自得提起債務人異議之訴等情，爰求為
系爭公證書不得付諸強制執行，所為強制執行程序應予撤銷，以
及確認兩造間就系爭房地之買賣及借用關係不存在，暨命被上訴
人塗銷系爭房地以買賣為原因所為之所有權移轉登記之判決。
被上訴人則以：上訴人自八十二年六月二日起陸續向伊等借款共
八億餘元，因無法清償，乃於八十四年五月間先將系爭房地設定
本金最高限額一億五千萬元抵押權予伊等作為擔保，嗣於同年十
一月一日訂立系爭協議書，以附解除條件之代物清償於十二月一
日將系爭房地所有權移轉登記予伊等，縱非代物清償，亦屬信託
之讓與擔保，惟上訴人並未依約於二年內清償債務，且兩造已有
系爭房地抵償之合意，該房地即歸伊等所有。至伊等與上訴人訂
立得逕付強制執行之房屋借用契約書，並經公證在案，則在上訴
人懇求及承諾清償全部債務之情形下所為。故以買賣為原因移轉
系爭房地所有權登記予伊等及經公證之房屋借用契約書，均非出
於通謀虛偽意思表示，上訴人並無排除強制執行之權利等語，資
為抗辯。
原審審理結果，以：被上訴人持以聲請執行法院強制上訴人返還
系爭房屋之執行名義即系爭公證書，並無與確定判決同一之效力
，依強制執行法第十四條第一項及第二項之規定，上訴人雖得以
該執行名義成立前及成立後之消滅或妨礙債權人請求事由，於強
制執行程序終結前，提起債務人異議之訴，但上訴人主張之事實
，為被上訴人所否認，並以前揭情詞置辯。按信託的讓與擔保（
擔保信託），其擔保物之讓與雖超過其經濟目的（擔保），但雙
方當事人約定擔保信託，乃出於真正之效果意思而為表示，其讓
與行為仍為有效，此與隱藏他項法律行為之通謀虛偽意思表示，
因通謀虛偽意思表示部分欠缺效果意思，而為無效，雙方當事人
僅得就隱藏之法律行為主張，迥不相同。依據系爭協議書所載之
內容及證人即草擬系爭協議書及代辦系爭房地所有權移轉登記手
續之代書呂振欉所為之證詞，可見上訴人移轉系爭房地所有權登
記予被上訴人，係為由被上訴人向銀行貸款，以清償其積欠被上
訴人之借款債務，而被上訴人二年內不得出賣系爭房地，則係上
訴人應於二年內清償對被上訴人及銀行之債務，若屆期未清償，
被上訴人即得出賣該房地或逕由銀行拍賣，以資取償，故系爭協
議書約定上訴人將系爭房地所有權移轉登記予被上訴人，應屬信
託的讓與擔保（擔保信託）。揆之上開說明，上訴人將系爭房地
所有權移轉登記予被上訴人，即為有效。次按信託的讓與擔保（
擔保信託），係債務人為擔保其債務，將擔保物所有權移轉與債
權人，而使債權人在不超過擔保之目的範圍內，取得擔保物之所
有權，債務人如不依約清償債務時，債權人得依約定方法取償，
縱無約定亦得逕將擔保物變賣或估價，而就該價金受清償。兩造
擔保信託之真意，既在擔保上訴人積欠被上訴人之借款債務，且
該擔保信託關係亦未經兩造終止，則上訴人如未於二年之擔保信
託期間為清償，被上訴人自得就系爭房地依約定方法取償。又上
訴人用以證明其清償金額已超過積欠款項之文書，係上訴人片面
所製作，並為被上訴人所否認，且該等文書所示之匯款日或支票
發票日均在系爭協議書訂立之前，亦與該協議書所擔保信託之債
務無涉，自難據為有利於上訴人之認定。參以上訴人於擔保信託
期間屆滿後之八十八年三月八日、同年五月十日、十月七日、十
月十二日、十月十四日所書保證書、承諾書及自願書，猶記載「
如年底（八十八年十二月三十一日）未能清償一億五千萬元予被
上訴人，願意遷出系爭房屋，希望被上訴人再等一次（最後一次
）」等語，且八十九年十月十六日兩造所訂之房屋借用契約書，
亦載明上訴人得於九十年六月三十日前提出一億五千萬元買回系
爭房地等語，可見上訴人並未清償被上訴人一億五千萬元。再由
前開保證書、承諾書及自願書所載內容，暨兩造於八十九年至九
十一年間數度訂立之房屋借用契約書，除均載明上訴人因將系爭
房地出售予被上訴人共同買受，而由被上訴人借予上訴人居住使
用之意旨外，其中八十九年十月十六日訂立之房屋借用契約書更
有上開買回之記載以觀，顯見兩造於二年之擔保信託期間屆滿後
，確有以系爭房地抵償或交由被上訴人實行變價程序，以清償上
訴人積欠被上訴人債務之意思合致，況保證書、承諾書及自願書
亦未再提及擔保信託一事，自堪認系爭房地已因抵償債務而為被
上訴人所有，並非因流質契約而取得該房地所有權。系爭房地既
為被上訴人所有，其自得基於所有權人之地位將該房屋借予上訴
人使用。雖上訴人主張兩造為免除銀行對於出租或由第三人占用
之房地有諸多貸款之限制，通謀虛偽訂立房屋借用契約書，但為
被上訴人所否認，且上訴人亦未能舉證以實其說，自不足採。綜
上所述，上訴人以系爭房地仍為其所有，請求系爭公證書不得付
諸強制執行，所為強制執行程序應予撤銷，以及確認兩造間就系
爭房地之買賣及借用關係不存在，暨被上訴人塗銷系爭房地以買
賣為原因所為之所有權移轉登記，均屬無據，不應准許，為其心
證之所由得。並說明兩造其餘攻擊防禦方法無礙前開判決結果，
因而維持第一審所為上訴人敗訴判決，駁回其上訴，經核於法並
無違誤。上訴論旨，指摘原判決不當，聲明廢棄，非有理由。
據上論結，本件上訴為無理由。依民事訴訟法第四百八十一條、
第四百四十九條第一項、第七十八條，判決如主文。
中　　　　民　　國　九十四　年　　七　　月　  十四  　日
                      最高法院民事第七庭
                          審判長法官  許　朝　雄
                                法官  謝　正　勝
                                法官  劉　福　來
                                法官  鄭　玉　山
                                法官  吳　麗　女
      本件正本證明與原本無異
                                      書  記  官
中　　華　　民　　國　九十四　年　　七　　月　二十八　日
                                                      Ｔ
